ACORDAO-COMPLETO-2547482

ACÓRDÃO 2288/2022 ATA 40/2022 - PLENÁRIO

VISTOS, relatados e discutidos estes embargos de declaração, opostos pela Sociedade Brasileira de Medicina de Família e Comunidade contra o Acórdão 1668/2022-TCU-Plenário, por meio do que o Tribunal conheceu dos embargos de declaração opostos pela mesma entidade contra o Acórdão 911/2022-TCU-Plenário e os rejeitou,
ACORDAM os Ministros do Tribunal de Contas da União, reunidos em sessão do Plenário, diante das razões expostas pelo Relator, em:
9.1. com fundamento nos arts. 32, inciso II, e 34 da Lei 8.443/1992, conhecer dos embargos de declaração e, no mérito, acolhê-los parcialmente, para esclarecer à embargante acerca da impossibilidade de o Tribunal autorizar o recolhimento parcelado de apenas parte da dívida, por falta de amparo legal, motivo pelo qual permanece inalterado o Acórdão 911/2022-TCU-Plenário;
9.2. dar ciência deste acórdão à embargante.

Embargos de declaração contra acórdão conheceu e rejeitou embargos anteriores opostos contra decisão proferida em sede de TCE, que rejeitou parcialmente suas alegações de defesa e fixou novo e improrrogável prazo de quinze dias para o recolhimento do débito, além de autorizar o parcelamento da dívida em até 36 parcelas, mensais e sucessivas, atualizadas monetariamente.

Fundo Nacional de Saúde; Sociedade Brasileira de Medicina de Família e Comunidade.

3. Embargante: Sociedade Brasileira de Medicina de Família e Comunidade (30.190.219/0001-61).

13.1. Ministros presentes: Vital do Rêgo (na Presidência), Walton Alencar Rodrigues, Benjamin Zymler, Augusto Nardes, Bruno Dantas (Relator), Jorge Oliveira e Antonio Anastasia.
13.2. Ministros-Substitutos convocados: Augusto Sherman Cavalcanti e Marcos Bemquerer Costa.
13.3. Ministro-Substituto presente: Weder de Oliveira.

BRUNO DANTAS

Ministro Bruno Dantas.

Cuidam-se de embargos de declaração opostos pela Sociedade Brasileira de Medicina de Família e Comunidade contra o Acórdão 1668/2022-TCU-Plenário, por meio do que o Tribunal conheceu dos embargos de declaração opostos pela mesma entidade contra o Acórdão 911/2022-TCU-Plenário e os rejeitou.
2. Tratam os autos de tomada de contas especial instaurada pelo Fundo Nacional de Saúde - FNS (do Ministério da Saúde) em desfavor de Gustavo Diniz Ferreira Gusso, presidente da Sociedade Brasileira de Medicina de Família e Comunidade na gestão 2010/2012, que também figura no polo passivo desta TCE, em razão de omissão no dever de prestar contas dos recursos repassados à entidade beneficiária por força do Convênio CV 691/2009, Siafi 728048, celebrado entre o FNS e aquela entidade.
3. No âmbito do TCU, a ora embargante foi citada nos seguintes termos (peça 64) : 
" (...) fique ciente da presente CITAÇÃO, com fundamento no art. 10, § 1º e 12, inciso I e II, da Lei 8.443/1992, para, no prazo de quinze dias, a contar do recebimento da presente comunicação, apresentar:
i) ALEGAÇÕES DE DEFESA quanto à irregularidade detalhada a seguir:
a) Irregularidade:  não comprovação da boa e regular aplicação dos recursos federais geridos em sua administração;
b) Conduta: não apresentação da prestação de contas relativa aos ditos recursos, recebidos por força do Convênio nº CV 691/2009, Siafi 728048, celebrado entre o Fundo Nacional de Saúde e a Sociedade Brasileira de Medicina da Família e Comunidade;
c) Nexo de causalidade: ausência de apresentação da prestação de contas do ajuste, não sendo então possível estabelecer nexo entre tais despesas e os recursos repassados pelo ajuste;
d) Dispositivos violados: parágrafo único do art. 70 da Constituição Federal, o art. 93 do Decreto-Lei 200/67, bem como a cláusula décima do termo do Convênio nº CV 691/2009, Siafi 728048, peça 1, p. 32.
e/ou RECOLHER o débito referente à irregularidade de que trata o item acima, conforme detalhado no Anexo I deste ofício, aos cofres da entidade credora, solidariamente com os responsáveis indicados, os valores históricos atualizados monetariamente desde as respectivas datas de ocorrência até o efetivo recolhimento, abatendo-se, na oportunidade, as quantias eventualmente ressarcidas, na forma da legislação em vigor. O valor total das dívidas atualizadas monetariamente até 8/10/2018 corresponde a R$ 2.282.799,10."
 4. Em suas alegações de defesa (peça 66) , a entidade apresentou quadro-síntese das despesas executadas, a partir do qual afirmou ser o débito de apenas R$ 104.198,06 (peça 66, p. 27) , requerendo, ao final, o parcelamento desse valor em 36 vezes.  
5. Por meio do Acórdão 911/2022-TCU-Plenário (peça 101) , o Tribunal rejeitou parcialmente suas alegações de defesa e fixou novo e improrrogável prazo de quinze dias para o recolhimento do débito, além de autorizar o parcelamento da dívida em até 36 parcelas, mensais e sucessivas, atualizadas monetariamente.
6. Ciente do teor do acórdão, a entidade opôs embargos de declaração (peça 118) , com a alegação de que a decisão embargada estaria eivada de contradição por impor-lhe o recolhimento do débito de parcelas que vão além daquelas indicadas como "despesas não consideradas", nos seguintes termos:
"Ocorre, entretanto, que desde a apresentação das alegações de defesa dos embargantes, os referidos débitos em observação já estavam segmentados em três tópicos, quais sejam: 
1 - Despesas sem lastro probatório de vinculação ao objeto do convênio, na importância de R$ 133.340,00 (cento e trinta e três mil, trezentos e quarenta reais) . Tais despesas, oportunamente, terão seu vínculo ao objeto demonstrado por meio de notas fiscais. 
2 - Despesas alegadamente sem correlação com o objeto do convênio, descritas como "DESPESAS NÃO CONSIDERADAS", no montante de R$ 148.630,10 (cento e quarenta e oito mil, seiscentos e trinta reais e dez centavos) ; 
3 - Receita oriunda da cobrança de ingressos em eventos, lançada, de boa-fé, pelos próprios embargantes, na quantia de R$ 322.991,98 (trezentos e vinte e dois mil, novecentos e noventa e um reais e noventa e oito centavos) . 
Não por outras motivações, os embargantes haviam pugnado pelo parcelamento, de forma exclusiva, das "DESPESAS NÃO CONSIDERADAS", notadamente mencionadas no tópico "2" acima, no montante de R$ 148.630,10 (cento e quarenta e oito mil, seiscentos e trinta reais e dez centavos) , em 36 (trinta e seis) parcelas. 
Do próprio relatório do acórdão, no tópico 28, é mencionado que um dos embargantes, a Sociedade Brasileira de Medicina de Família e Comunidade, havia se manifestado no sentido de recolher apenas eventual saldo não comprovado com o parcelamento, sendo indispensável, aqui, mais uma vez frisar o entendimento dos embargantes quanto à regularidade das demais contas.
 (...) 
Os Em. Ministros em plenário, acordaram, no entanto, sob item dispositivo 9.2 e 9.4, o parcelamento dos três segmentos de despesas/receitas.
 (...) 
Verifica-se que os valores originais presentes em tabela, considerando débitos e créditos, resultam em R$ 604.962,08 (seiscentos e quatro mil, novecentos e sessenta e dois reais e oito centavos) - justamente a combinação das três despesas/receitas distintas."
7. Diante da pretensa relevância das questões aduzidas, os embargantes finalizaram o expediente com o seguinte pedido: 
"Ante o exposto, requerem os ora embargantes: 
a. sejam conhecidos os presentes embargos e, em suas razões, que se dê provimento, passando a constar no v. Acórdão o parcelamento somente sobre as despesas alegadamente sem correlação com o objeto do convênio, no montante de R$ 148.630,10 (cento e quarenta e oito mil, seiscentos e trinta reais e dez centavos) , sanando a contradição existente."
8. Ao levar os aclamatórios à apreciação do Plenário, em meu voto, sustentei não haver a alegada contradição, uma vez que "os valores a serem ressarcidos nada têm a ver com a classificação das despesas trazidas nas alegações de defesa. As despesas e receitas adicionais foram analisadas pela unidade instrutora e o débito relaciona-se àquelas que não foram devidamente comprovadas, conforme preconizado na legislação correlata, no termo de convênio, bem como na jurisprudência desta Corte" (peça 127) . 
9. Seguindo esse posicionamento, o Tribunal, por meio do Acórdão 1668/2022-TCU-Plenário, decidiu conhecer dos mencionados embargos de declaração e rejeitá-los.
10. A Sociedade Brasileira de Medicina de Família e Comunidade opôs novos embargos, que ora trago à apreciação do Plenário, contra essa última decisão.
11. Na novel peça recursal, a entidade argumenta que seu pedido de parcelamento da dívida se restringia ao valor de R$ 104.198,06 e que a contradição contida na nova decisão diz respeito ao fato de que os embargos não foram opostos devido contra a imposição de todo o débito, mas, sim, em oposição à maior amplitude conferida ao parcelamento solicitado (peça 130) . 
12j. Assim, ao final requer:
"sejam conhecidos os presentes embargos e, em suas razões, que se dê provimento, passando a constar no v. Acórdão a adequação do parcelamento somente sobre as despesas reconhecidamente sem correlação com o objeto do convênio, no montante de R$ 104.198,06 (cento e quatro mil, cento e noventa e oito reais e seis centavos) , ou seja, o débito sobre o qual fora solicitado o pagamento fracionado, sanando a contradição existente."
É o relatório.

Cristiano Holanda Travassos Correa (OAB/RJ 117.253) e Frederico Antônio Carneiro de Moraes (OAB/RJ 117.836), representando Gustavo Diniz Ferreira Gusso; Frederico Antônio Carneiro de Moraes (OAB/RJ 117.836), representando a Sociedade Brasileira de Medicina de Família e Comunidade.

Subprocurador-Geral Paulo Soares Bugarin.

TOMADA DE CONTAS ESPECIAL. CONVÊNIO. FUNDO NACIONAL DE SAÚDE. DESENVOLVIMENTO E QUALIFICAÇÃO DA ESTRATÉGIA SAÚDE DA FAMÍLIA. OMISSÃO EM PRESTAR CONTAS. ACÓRDÃO 125/2018-TCU-PLENÁRIO ANULADO POR VÍCIO EM CITAÇÃO. NOVA CITAÇÃO. REINSTRUÇÃO PROCESSUAL. DOCUMENTOS CAPAZES DE ELIDIR PARTE DO DÉBITO. FIXAÇÃO DE NOVO E IMPRORROGÁVEL PRAZO PARA QUITAÇÃO DO DÉBITO. EMBARGOS DE DECLARAÇÃO. AUSÊNCIA DE CONTRADIÇÃO, OBSCURIDADE OU OMISSÃO. CONHECIMENTO E REJEIÇÃO. NOVOS EMBARGOS DE DECLARAÇÃO. CONHECIMENTO. OMISSÃO. ESCLARECIMENTOS. ACOLHIMENTO PARCIAL SEM ALTERAÇÃO DOS JULGADOS.

TOMADA DE CONTAS ESPECIAL (TCE)

Secretaria de Controle Externo de Tomada de Contas Especial (SecexTCE).

Trata-se de tomada de contas especial instaurada pelo Fundo Nacional de Saúde - FNS (do Ministério da Saúde) em desfavor da Sociedade Brasileira de Medicina de Família e Comunidade e de seu presidente na gestão 2010/2012, Gustavo Diniz Ferreira Gusso, em razão de omissão no dever de prestar contas dos recursos repassados à entidade por força do Convênio CV 691/2009.
 Por meio do Acórdão 911/2022-TCU-Plenário (peça 101) , o Tribunal rejeitou parcialmente as alegações de defesa da entidade e fixou novo e improrrogável prazo de quinze dias para recolher o débito.
 A sociedade opôs embargos de declaração (peça 118) , com a alegação de que a decisão embargada estaria eivada de contradição por impor-lhe o recolhimento do débito de parcelas que vão além daquelas indicadas como "despesas não consideradas" e requereu, ao final, a alteração do julgado de forma que a autorização de parcelamento alcançasse somente as despesas alegadamente sem correlação com o objeto do convênio, no montante de R$ 148.630,10.
 O apelo foi rejeitado pelo Tribunal por meio do Acórdão 1668/2022-TCU-Plenário.
 A entidade opôs novos embargos, em apreciação, nos quais argumenta que seu pedido de parcelamento da dívida se restringia ao valor de R$ 104.198,06 e que a contradição contida na nova decisão diz respeito ao fato de que os embargos não foram opostos contra a imposição de todo o débito, mas, sim, em oposição à maior amplitude conferida ao parcelamento requerido.
 Quanto aos primeiros embargos, no voto, esclareci que 
"os valores a serem ressarcidos nada têm a ver com a classificação das despesas trazidas nas alegações de defesa. As despesas e receitas adicionais foram analisadas pela unidade instrutora e o débito relaciona-se àquelas que não foram devidamente comprovadas, conforme preconizado na legislação correlata, no termo de convênio, bem como na jurisprudência desta Corte". 
 Lembro ter sido a própria entidade que, em suas alegações, classificou as despesas, sem indicar qualquer vínculo com a citação a ela endereçada. Portanto, o Tribunal, em seu julgamento, não estava limitado à classificação criada pela embargante. 
 Destaco ainda que a convenente, em sua peça de defesa, requereu o parcelamento em 36 vezes do saldo a ser devolvido; naquela oportunidade, informou que esse montante seria de R$ 104.198,06. 
 Assevero que esse seria o valor da dívida na hipótese de a defesa da entidade ser acolhida em sua totalidade. No entanto, suas alegações foram parcialmente rejeitadas, o que implicou imputação de débito em valor superior ao por ela indicado.
 Observe-se não ter informado a convenente, naquela fase processual, que pretendia recolher apenas a parte do débito com a qual concordava, ou seja, que buscava o parcelamento do débito somente para o caso de sua defesa ser aceita pelo Tribunal.
 Assim, não há que se falar em omissão ou contradição no primeiro julgado em razão de o TCU não ter analisado as despesas de acordo com o detalhamento sugerido pela defendente, uma vez que não havia tal limitação. 
 Igualmente, esses vícios não estão caracterizados pela ausência de considerações acerca da possibilidade de se autorizar o pagamento parcelado de apenas parte do débito, visto que não houve pleito nesse sentido. E mais. Não haveria de o Tribunal aventar tal possibilidade diante da inexistência de previsão para tanto nas normas que regem o assunto. 
No voto referente aos primeiros aclaratórios, defendi que a embargante buscava rediscutir o mérito da matéria decidida pelo Plenário, pois, caso fosse autorizado o recolhimento parcelado de parte do débito, poder-se-ia concluir que a dívida se restringiria apenas àquela parcela em relação a que se deferiu o pleito, porquanto,  nos termos das normas que regem a matéria, ao fixar novo e improrrogável prazo para recolhimento do valor devido, o TCU somente pode autorizar o parcelamento do seu total.
 Sobre a questão, a Lei 8.443/1992 estabelece:
"Art. 12. Verificada irregularidade nas contas, o Relator ou o Tribunal:
 (...) 
§ 1° O responsável cuja defesa for rejeitada pelo Tribunal será cientificado para, em novo e improrrogável prazo estabelecido no Regimento Interno, recolher a importância devida.
§ 2° Reconhecida pelo Tribunal a boa-fé, a liquidação tempestiva do débito atualizado monetariamente sanará o processo, se não houver sido observada outra irregularidade nas contas.
 (...) 
Art. 26. Em qualquer fase do processo, o Tribunal poderá autorizar o recolhimento parcelado da importância devida, na forma estabelecida no Regimento Interno, incidindo sobre cada parcela os correspondentes acréscimos legais.
Parágrafo único. A falta de recolhimento de qualquer parcela importará no vencimento antecipado do saldo devedor.
Art. 27. Comprovado o recolhimento integral, o Tribunal expedirá quitação do débito ou da multa."
Já o Regimento Interno do TCU traz:
"Art. 202. Verificada irregularidade nas contas, o relator ou o Tribunal: 
 (...) 
§ 2º Na oportunidade da resposta à citação, será examinada a ocorrência de boa-fé na conduta do responsável e a inexistência de outra irregularidade nas contas. 
§ 3º Comprovados esses requisitos e subsistindo o débito, o Tribunal proferirá, mediante acórdão, deliberação de rejeição das alegações de defesa e dará ciência ao responsável para que, em novo e improrrogável prazo de quinze dias, recolha a importância devida. 
§ 4º Na hipótese do parágrafo anterior, a liquidação tempestiva do débito atualizado monetariamente saneará o processo e o Tribunal julgará as contas regulares com ressalva e dará quitação ao responsável.
 (...) 
Art. 217. Em qualquer fase do processo, o Tribunal ou o relator poderá autorizar o pagamento parcelado da importância devida em até trinta e seis parcelas, desde que o processo não tenha sido remetido para cobrança judicial. 
§ 1º Verificada a hipótese prevista neste artigo, incidirão sobre cada parcela, corrigida monetariamente, os correspondentes acréscimos legais. 
§ 2º A falta de pagamento de qualquer parcela importará no vencimento antecipado do saldo devedor.
Art. 218. Provado o pagamento integral, o Tribunal expedirá quitação do débito ou da multa ao responsável, desde que o processo não tenha sido remetido para cobrança judicial. 
§ 1º O pagamento integral do débito ou da multa não importa em modificação do julgamento quanto à irregularidade das contas."
 Como se vê, há previsão legal para a concessão de benefícios ao responsável quando reconhecida sua boa-fé, quais sejam, fixação de novo e improrrogável para recolhimento da dívida corrigida monetariamente, sem incidência de juros de mora; quitação da obrigação; e possibilidade de julgamento pela regularidade das contas, apesar da rejeição das alegações de defesa. 
Observo que não é prevista a concessão dessas vantagens no caso de recolhimento parcial da dívida. O que me parece óbvio, pois o que se busca é o encerramento da lide. Ao aceitar recolher integralmente o débito, o responsável, de forma implícita, admite a obrigação e renuncia à possibilidade de recorrer, caso as contas fossem julgadas irregulares.
Oportuno destacar que, nos termos do art. 279 do Regimento Interno, não cabe recurso da decisão que rejeita as alegações de defesa.
Assim, a interpretação lógica possível das normas é no sentido de que, no presente momento processual, em que houve a rejeição parcial das alegações de defesa, o Tribunal somente pode autorizar o parcelamento do valor total da importância devida. 
Considerando que o recolhimento de apenas parte da dívida não pode levar à sua quitação nem à regularidade das contas, a vantagem que se poderia supor alcançar a embargante no caso de atendimento do seu requerimento seria a autorização para não incidir juros de mora na parcela admitida como devida. 
No entanto, essa hipótese não é possível, pois, como já dito, as normas preveem a concessão desse benefício, tal como a quitação e a regularidade das contas, apenas na hipótese de recolhimento integral da importância devida.
É certo que se poderia suscitar que o TCU deveria sempre priorizar a possibilidade de pagamento das dívidas, ainda que em parte. Mas a meu ver, esse posicionamento aparentemente simplório pode causar tumulto processual em momentos futuros, que não podem agora ser previstos.
Destaco que em caso semelhante, julgado por meio do Acórdão 558/2011-TCU-Segunda Câmara, o Tribunal decidiu no mesmo sentido e não autorizou o parcelamento parcial das dívidas.
Igualmente foi decidido no Acórdão 6113/2017-TCU-Primeira Câmara, oportunidade em que, nas alegações apresentadas, não houve pedido de parcelamento do total do débito imputado, mas tão somente em relação à irregularidade decorrente da não elaboração do Plano de Desenvolvimento de Assentamento (PDA) Malhada Vermelha (meta 2 do convênio, peça 2, p. 9) , que foi indeferido por não atender ao art. 217 do Regimento Interno do TCU.
Na verdade, o acolhimento do pleito da embargante, no presente momento processual, em que teve suas alegações de defesa parcialmente rejeitadas, com fixação de novo e improrrogável para recolhimento do débito atualizado monetariamente, seria excluir os benefícios legais concedidos em razão da sua boa-fé, pois restaria inviabilizada a possibilidade de obter quitação da dívida e ter suas contas julgadas regulares com ressalva, visto que, repise-se, essas vantagens são consequências do pagamento integral das dívidas.
 Feitas essas considerações, tem-se por acertada a decisão plenária que rejeitou os primeiros embargos de declaração opostos pela Sociedade Brasileira de Medicina de Família e Comunidade. 
 Naquele apelo, a entidade requereu que fizesse constar da primeira decisão embargada a autorização de parcelamento somente sobre o montante de R$ 104.198,06. Todavia, por ocasião do julgamento, não incluí no voto os esclarecimentos que agora faço quanto a parcelar parte das dívidas e suas consequências. 
No recurso ora em apreciação, a entidade insiste nessa questão e argumenta dizer respeito a contradição contida na última decisão ao fato de que os embargos não foram opostos contra a imposição de todo o débito, mas, sim, em oposição à maior amplitude conferida ao parcelamento requerido.
 Assim, considerando que, no Acórdão 1668/2022-TCU-Plenário, houve omissão quanto a esse ponto, cabe acolher parcialmente os presentes embargos de declaração para esclarecer à embargante acerca da impossibilidade de, na presente fase processual, o Tribunal autorizar o recolhimento parcelado de apenas parte da dívida, motivo pelo qual deve permanecer inalterado o Acórdão 911/2022-TCU-Plenário.
É claro que esse posicionamento não impede que os responsáveis recolham a parte incontroversa do débito, situação que terá suas consequências avaliadas em momento processual oportuno, a exemplo do que ocorreu nos autos do TC Processo 007.971/2017-6 (Acórdão 2104/2022-TCU-Plenário) .
	Ante o exposto, voto por que o Tribunal adote o Acórdão que ora submeto à deliberação deste Colegiado.
TCU, Sala das Sessões, em 19 de outubro de 2022.
Ministro BRUNO DANTAS 
Relator